臺灣屏東地方法院民事判決
110年度重訴字第14號
原      告  林光榮  


訴訟代理人  萬維堯律師
被      告  林嘉輝  
            林玉英  
            黃林罐枚
            林美雲    住屏東縣○○市○○○路○段000巷00                      弄00號


            林鈺善    住屏東縣○○市○○○路○段000巷00                      弄00號
上四人共同
訴訟代理人  康進益律師 
            康鈺靈律師 
            黃有衡律師
上列當事人間履行協議等事件，本院於民國111年8月29日言詞辯
論終結，判決如下：
    主      文
原告之訴駁回。
訴訟費用由原告負擔。
    事實及理由
壹、程序部分：
   本件被告林嘉輝經合法通知（本院於111年7月4日被告林嘉輝
   有到庭之言詞辯論期日當庭告知庭期，有本院111年7月4日報
   到單及言詞辯論筆錄在卷可憑，見本院卷二第157至164頁）
   ，而未於言詞辯論期日到場，核無民事訴訟法第386條各款所
   列情形，爰依原告之聲請，由其一造辯論而為判決。
貳、實體部分　　
一、原告主張：
　㈠、緣兩造之母即訴外人林陳寶珠於民國94年11月4日，協同兩
      造就家族財產之規畫分配達成共識協議；並由林母及全體
      子女共同簽名蓋章，簽訂財產分配共識書（下稱系爭共識
      書），系爭財產分配協議，就應分配予原告及其他被告之
      財產，一一記載，其中第3項協議「所有土地分配如下」
      再細分①②③；其中3-②約定「…⑵大仁西街豬舍歸林光榮所有
      …」，按第3項前提為「所有土地分配如下」；即應包括大
      仁西街豬舍之土地即坐落屏東縣○○鄉○○段000000地號土地
      ，均分配予原告個人所有至明。又3-③協議：「…⑶鰻魚池
      土地分配由94.11.47人之共識如下圖…」；鰻魚池土地分
      割成三大部分；並製作附圖及分配範圍；分配予原告所有
      之土地如附圖及鹽埔鄉彭南段974地號土地。足證，系爭
      財產分配共識即為財產分配協議契約，依該協議應分配予
      原告之土地及豬舍，至為具體明確。
  ㈡、再按系爭共識書，分歸原告所有鹽埔鄉彭南段1005地號土
      地及同段974地號土地上（下合稱系爭土地），興建有鋼
      筋混凝土造及鋼鐵造之豬舍、堆肥舍、倉庫及廢水處理設
      施等建物，足證兩造均依系爭協議使用及管理系爭土地。
      且十餘年來林陳寶珠之生活費用、醫病照料等事項，原告
      均依約負擔，期間並無中斷；又林陳寶珠於109年8月12日
      死亡，原告依系爭共識書應負擔其生活費用之條件業已完
      成。詎料，訴外人林陳寶珠死亡翌日，被告林美雲即以納
      稅義務人代表繳納遺產稅，並於109年8月21日與被告林玉
      英、黃林罐枚、林鈺善，委託代書林章瑜，對系爭財產分
      配協議應分配予原告之兩筆土地；辦理繼承登記為兩造公
      同共有；拒絕將系爭土地移轉登記予原告所有，已嚴重違
      反系爭財產分配協議，與法容有未洽。
  ㈢、又按「契約之成立，須有要約與承諾二者意思表示一致之
      事實始足當之；當事人意思表示相合致者，契約即屬成立
      ，雙方均應受其拘束，此關民法第153條第1項規定之意旨
      自明。」（最高法院88年度台上字第661號判決參照）；
      益顯系爭財產分配協議，全體簽約當事人對林陳寶珠所有
      土地財產之分配，均同意且簽名用印在卷，當事人即應受
      其拘束。再如契約文字已表示當事人之真意，無須別事探
      求者，即無須反捨契約文字而更為曲解。再按解釋契約，
      應探求當事人立約時之真意，而真意何在，又應以過去事
      實及其他一切證據資料為判定之標準，不能拘泥文字致失
      真意，即解釋契約，應斟酌訂立契約當時及過去之事實暨
      交易上之習慣，依誠信原則，從契約之主要目的，及經濟
      價值作全盤之觀察（臺灣臺北地方法院103年度重加訴字
      第33號判決參照）。從而兩造當事人對於林陳寶珠名下所
      有土地之分配既已達成協議，自應依協議內容分配與履行
      ；方符協議契約之精神及誠信原則。再按，系爭財產分配
      協議亦具有贈與契約之性質，稱贈與者，謂當事人約定，
      一方以自己之財產無償給予他方，他方允受之契約，民法
      第406條定有明文。再按「被繼承人生前以非經登記不得
      移轉之不動產為贈與者，如被繼承人與受贈與人成立契約
      後，尚未移轉登記，而被繼承人即已死亡，則被繼承人就
      該不動產仍有所有之權利，並負為移轉登記使受贈與人受
      得所有權俾贈與發生效力之義務，而被繼承人此項財產上
      之權利義務，於繼承開始時應由繼承人承受」（最高法院
      51年台上字第2664號判例意旨參照）。此按，系爭財產分
      配協議性質上既屬贈與契約，且系爭契約未經撤銷且未失
      效，而贈與人林陳寶珠又已死亡，被告均為林陳寶珠之繼
      承人，當應承受林陳寶珠因上開贈與契約所負之辦理所有
      權移轉登記義務。是以原告本於財產分配協議、贈與契約
      、繼承及民法第824條第1項之法律關係，請求被告應將系
      爭分配與原告之系爭不動產之所有權移轉登記予原告，當
      屬有據。
  ㈣、被告等違反系爭財產分配協議及誠信原則，並捏稱原告未
      依共識書負擔林母之生活費，致其生活費無著落，依系爭
      共識書原告應喪失繼承權等語，然查林母生前並未撤銷系
      爭財產分配協議，或為其他不利於原告之指示；則原告依
      系爭財產分配協議，請求被告移轉系爭土地之所有權予原
      告，自屬依法有據。又查林陳寶珠死亡後，遺有現金新臺
      幣514,660元，此有遺產稅核定通知書為憑；再按被告林
      美雲109年11月17日於赴鹽埔鄉調解委員會調解前，在林
      母住處親口對原告表示：母親遺留現金400多萬元，但為
      免遭課徵遺產稅；故僅申報51萬餘元，此有錄音及譯文可
      稽。按上開林母現金遺產高達450餘萬元，但被告林美雲
      迄今並未交代去處即依法分配予各繼承人，恐有侵占之嫌
      。
  ㈤、再依系爭財產分配協議⒉「大仁西街豬舍租金即日起全由林
      陳寶珠所擁有不得再以任何理由挪用」，此按上開豬舍每
      年租金高達25萬元，自訂定協議時起均由林母收受，然林
      母收受後，由何人取用迄今仍不明。此查林母生前計收取
      11年豬舍租金275萬元，被告何以誆稱先母龐大之生活費
      無著落？又林母生前領取老農年金直至身故為止，每月7,
      500元，亦匯入林陳寶珠帳戶，但不知由何人領取使用，
      加上屏東縣政府於106年間對養豬場之汙水處理核發補償
      費50萬元，亦指名林陳寶珠受領，但受領後均不知去向。
      迨林母逝世，經國稅局單一窗口向台灣集中保管結算所查
      詢，發現被告有利用林母名義開立金融帳戶及證券帳戶，
      且有買賣股票等行為，亦顯被告明知林母生前擁有上揭金
      錢，卻誣指原告未依協議負擔林母之生活費，致林母龐大
      之生活費無著落。
  ㈥、再查，原告為家中長子，於父母生前，每月均給付現金各5
      ,000元作為彼等零用金。系爭財產分配協議簽訂後，林母
      由原告及被告林嘉輝共同撫養，原告仍持續按月給予5,00
      0元現金供林母零用，迄103年因林母身體狀況較差，則由
      妻姊按日送餐，平素生活起居仍由原告就近照料。迨林母
      自105年底起，因年邁身體狀況欠佳，且罹患糖尿病，均
      由原告親自被同至醫院診療，並有照護紀錄單可稽。直至
      108年起，林母健康狀況每況愈下，需專人陪伴，始由原
      告延請外籍看護照料，自108年3月23日起至108年7月23日
      止，看護費亦由原告及被告林嘉輝各負擔二期，而後因原
      告負擔家計較重，被告亦同意分擔，約定每人每月分擔5,
      000元之看護費，原告亦照付。再依被告檢附之照護費用
      顯示，被告支出看護費之時間甚短，金額數目甚微，再依
      民法規定，為人子女者均有扶養父母之義務克盡孝道，孰
      料被告於林母晚年僅分擔少許之看護費，不久林母即往生
      ，被告不僅隱匿林母大筆現金遺產，更違反協議謀取應分
      配予原告之土地。
  ㈦、按被告111年2月10日辯論意旨狀，被告辯稱「…所簽立之財
      產分配協議，僅為分管協議…」等語，此按系爭協議書明
      載「財產分配」，被告一再曲解為分管協議，益顯被告故
      意違約至明；被告陳稱「…林玉英大女兒因從小幫忙家務
      最多…」等語；何以不辯稱係由林玉英分管，而鰻魚池一
      半之土地在兩造父親生前，即係由林玉英出資購得，嗣後
      才會在分配財產協議中分配予林玉英；又被告謂「…母親
      先規畫要給四名女兒，所以才隨即於94年遷立共識不久，
      就將新園原有厝地移轉登記給被告4名子女共有完畢…」等
      語，更可證被告（4名女兒）已依系爭財產分配協議而取
      得厝地，但與協議應分配予原告個人之系爭土地全然無涉
      ；被告復稱「…沒有移轉登記給原告林光榮及林嘉輝兄弟
      ，甚且二人尚未履行94年11月5日即日起給付分擔先母之
      生活費用，且之後又於108年7月21日另有協議…」等語，
      均為被告臨訟捏編，有違經驗法則及證據法則；被告又稱
      「…974地號土地之所有權狀一直由先母保管，生前先母委
      由女婿林章瑜為預告登記，現為公同共有。證實共識並無
      要分割給原告林光榮之情事…」等語，惟查，有關系爭不
      動產之所有權狀，原均由原告保管，約於95年間，被告林
      嘉輝之子林致廷向原告表示，林美雲要借用原告保管林陳
      寶珠之所有權狀一覽，原告遂交林致廷轉交林美雲，孰料
      交付後並未歸還，雖經原告及林母以電話一再催討，但被
      告林美雲置若罔聞，事後原告及林母始知，林章瑜於105
      年11月1日以請求權人名義對林母名下系爭3筆土地辦理預
      告登記。
  ㈧、並聲明：
　　　⒈被告林嘉輝、林玉英、黃林罐枚、林美雲、林鈺善應將
        坐落於屏東縣○○鄉○○段0000地號土地之所有權移轉登記
        與原告林光榮所有。
　　　⒉被告林嘉輝、林玉英、黃林罐枚、林美雲、林鈺善應將
        坐落於屏東縣○○鄉○○段000地號土地之所有權移轉登記
        與原告林光榮所有。
二、被告則以：
　　㈠、系爭共識書，為分管協議，僅系訴外人林陳寶珠就其遺
        產預先為初步規劃，並非事實上為分割協議，此由所列
        財產有的早已過戶，之後還共同協議出賣，及協議出賣
        所得如何分配等事實，即足以證明。系爭共識書分配給
        4名女兒新園鄉原有之土地為價值微薄、面積較少的厝
        地。而彭南段976地號土地，為兩造之父即訴外人林筆
        ，因林玉英為大女兒從小幫忙家務最多，故於88年8月
        間即移轉登記予林玉英所有。所以7人之共識書林母才
        會先畫圖將此部分歸分配給林玉英，而成立共識書，即
        足證實確是分管協議。俟因依共識書女兒不必分擔林母
        之生活費用始於94年間簽立系爭共識書後將新園鄉原有
        厝地經林玉英、黃林罐枚、林美雲、林鈺善協議登記給
        被告黃林罐枚所有；而彭南段974地號、975地號，於94
        年間未移轉登記給原告及被告林嘉輝，係因其二人尚須
        履行系爭共識書內容，負擔自94年11月5日起林陳寶珠
        之生活費用，始考慮辦理移轉登記，惟其2人並未履行
        系爭共識書內容，故林陳寶珠並未移轉登記前開土地予
        原告及被告林嘉輝。是以，系爭共識書僅為林陳寶珠就
        其財產之預先規劃，非事實上為分割協議。
　　㈡、查林陳寶珠將新園鄉原有厝地即屏東縣林園鄉新吉段220
        9、2210-7、2210-8、2211-7、2211-8、2211-9七筆土
        地於95年4月24日贈與給林玉美（及被告黃林罐枚），
        而非依照共識書3①過戶移轉給被告林玉英、黃林罐枚、
        林美雲、林鈺善由4個女兒所平分，即已證實兩造與林
        母所簽立之共識書，並非分割協議書；共識書3②「大仁
        西街豬舍歸林光榮所有」，除已載明是「豬舍」，並非
        土地外，該豬舍之土地所有權狀何以一直由林母保管，
        且林母生前及兩造可以討論出賣，並由林母生前提出給
        女婿林章瑜辦理預告登記的道理；更何況原告亦同意僅
        分得一半；共識書3③之彭南段974、975地號土地之所有
        權狀一直由林母保管並於生前委由林章瑜為預告登記，
        現為公同共有，且被告林嘉輝從為主張975地號應歸其
        所有，亦足證實共識書不是分割書，僅為當時兩造暫時
        占用使用之分配情形。
　　㈢、次查，大仁西街豬舍為兩造之父訴外人林筆興建，94年1
        1月4日兩造及林陳寶珠固有約定豬舍要分配給原告，原
        告才於106年3月15日逕至地政機關第一次登記為其所有
        。然若豬舍占用之土地若要分配給原告，應會明確載明
        ，惟共識書第2點卻記載「大仁西街豬舍歸林光榮所有
        」，7的共識並沒有約定屏東縣○○鄉○○段0000地號土地
        要分配給原告，所以才沒有明確記載，原告擅自增加記
        載第2點約定「⑵大仁西街土地及豬舍歸林光榮所有」，
        7人並無如此共識。始生出賣要如何分配之問題，原告
        自不得主張彭南段1005地號土地歸其所有。
　　㈣、再查，7人之共識是「自即日起，林陳寶珠的生活費用來
        源由林光榮、林嘉輝兩兄弟平均分擔」、「往後不得有
        任何異議，若有任何異議，將喪失土地繼承權」，亦即
        兩造間不得有違反共識之行為，否則繼承權己因而喪失
        。惟查，94年11月4日簽立共識書後，原告並未依共識
        負擔林母之生活費，至林母龐大之生活費無著落，是已
        依共識書所約定，原告亦應喪失繼承權。
　　㈤、再者，兩造因原告及被告林嘉輝未依94年系爭協議共識
        給付林母生活費及外籍看護費用，始於108年7月21日於
        林鈺善的咖啡店開會討論，兩造均有到場。開會中，被
        告提議需賣掉大仁西街土地（即彭南段1005地號土地）
        ，一半出賣所得作為母親往後生活所需的基金，但原告
        堅持大仁西街豬舍為其所有，拒絕賣出。故被告等才提
        議大家一起負擔母親生活費所需直至仙逝止，其後母親
        所遺留之財產土地繼承大家也依民法應繼分分配繼承。
        經此會議後，每人依照協議約定每月5,000元加上林母
        之老農津貼7,256元，共計37,256元，來支撐林陳寶珠
        平日生活所需，兩造達成共識後，原告自108年8月後也
        都依照兩造之協議約定每月依約繳付5,000元。意即兩
        造之繼承協議成立，原告才會依新的協議僅按月支付5,
        000元。證實原告實未履行94年間之共識書內容。甚且
        原告卻因妻姊有來每日供一餐給林陳寶珠而自行扣減其
        應給付的撫養費。原告明知其每月給付之5,000元不足
        以應付外籍看護費用加上平日生活開銷，原告違反94年
        共識在先，甚且108年7月21日兩造有再為協議負擔林母
        之生活及看護費用，原告自不得依94年間之共識書請求
        被告履行。
　　㈥、本件系爭土地之所有權人自始至終均為林陳寶珠，土地
        所有權狀亦為其保管，原告從未取得所有權狀。且林母
        於108年間有經兩造協議欲售出彭南段1005地號土地，
        原告亦確實有與仲介接觸洽談，係因原告要取得大部分
        之出賣所得，因林母不同意而作罷。且依108年5月8日
        之錄音，原告：「我說人家要買了，你所有權狀要拿出
        來，平分沒有關係。」，其配偶訴外人羅純美亦稱：「
        大家都切一切六份分」。亦即原告從沒有說本件系爭土
        地，並非分割給伊單獨所有，而是賣掉後均分，亦徵系
        爭土地，並非分割給原告單獨所有。若系爭土地為林母
        要分配給原告單獨所有，其何以無法向林母取得所有權
        狀而單獨決定出售，顯見該土地並未欲分配給原告，分
        配給原告的僅有豬舍，且已實際過戶在其名下。
　　㈦、並聲明：原告之訴駁回。
三、得心證之理由：
　㈠、原告請求依系爭共識書之法律關係求為本件之給付，是否
      有理由？
　　⒈觀諸系爭共識書之內容，可知此乃林陳寶珠與各該子女共
      同於林陳寶珠生前，就其日後遺產之分配做成協議，在被
      繼承人死亡前，繼承人固尚未有繼承權，但並非表示生前
      遺產分割協議一概無效，倘繼承人間就日後遺產之分割，
      有欺瞞被繼承人或剝奪部分繼承人之應繼分未予補償之情
      形，此等生前遺產分割協議，自屬違反公序良俗而無效；
      然倘該等協議之達成，並未欺瞞被繼承人，未剝奪部分繼
      承人之應繼分，則依契約自由原則，應可認為有效，而於
      各繼承人間生拘束效力(最高法院46年台上字第1068號判
      例、臺灣高等法院100年度重上字第495號判決、臺灣高等
      法院100年度重家上更(一)字第4號判決綜合參考)。
　　⒉承上，兩造既均不否認系爭共識書之真正，且林陳寶珠於
      系爭共識書做成後確實已完成部分內容，可見林陳寶珠並
      未受欺瞞，故該系爭共識書應屬有效之生前遺產分割協議
      ，兩造均應受其拘束，先予敘明。
　　⒊而觀諸系爭共識書第一項記載「自即日起，林陳寶珠生活
      費用來源由林光榮林嘉輝兩兄弟平均分擔」，及第四項記
      載記載「以上由家族成員共7人共同討論並定案，往後不
      得有任何異議，若有任何異議將喪失土地繼承權，不得有
      議異」，可見關於原告及被告林嘉輝之分得土地部分，需
      先滿足第一項條件。
　　⒋惟查：林陳寶珠生命後期，已由原先由原告與被告林嘉輝
      負擔生活費，改由子女每人每月各支付5千元生活費部分
      ，為兩造所不爭執，並據證人林嘉輝、林美雲到庭證述詳
      實，其中證人林嘉輝與原告同時依系爭共識書第一項有負
      擔林陳寶珠生活費之義務，其既亦承認後期有其他姊妹共
      同分擔之不利己事實，可見此部分確屬真實。原告既未完
      整履行系爭共識書第一項之內容，違約在先，自已不得依
      系爭共識書請求取得系爭土地所有權，是系爭土地於林陳
      寶珠過世後，回歸為林陳寶珠遺產，由各繼承人繼承，並
      無違誤。
　　⒌至原告稱：其他姊妹負擔母親生活費時間很短，才付一點
      點錢就可以取得系爭土地繼承權，並不公平云云。然兩造
      約定每人每月支付5千元之當下，並無人可預知林陳寶珠
      之餘命長度，是其餘姊妹支付之時間非長，實屬意外，但
      仍無從迴避原告違反系爭共識書第一項在先之狀況，附此
      敘明。
　　⒍另原告爭執林陳寶珠其餘財產流向不明部分，實與系爭共
      識書無涉，爰不予論述。
　㈡、原告認依系爭共識書內容，應認陳林寶珠有贈與系爭土地
      土地之意，故請求陳林寶珠之繼承人等依贈與之法律關係
      移轉系爭土地土地，是否有理由？
　　⒈稱贈與者，謂當事人約定，一方以自己之財產無償給與他
      方，他方允受之契約。贈與附有負擔者，如贈與人已為給
      付而受贈人不履行其負擔時，贈與人得請求受贈人履行其
      負擔，或撤銷贈與。民法第406條、第412條第1項分別有
      明文規定。又按贈與物之權利未移轉前，贈與人得撤銷其
      贈與。其一部已移轉者，得就其未移轉之部分撤銷之，民
      法第408條第1項定有明文。復按贈與如未經公證或非為履
      行道德上義務者，在贈與物之權利未移轉前，贈與人得撤
      銷其贈與。此之贈與，不須具備任何理由，屬於任意撤銷
      ，即贈與人有任意撤銷權，僅由贈與人向受贈人以意思表
      示為之即可，此觀民法第408條、第419條第1項之規定自
      明（最高法院101年度台上字第751號判決意旨參照）。
　　⒉本件原告主張依前開之系爭共識書內容可知，兩造之被繼
      承人陳林寶珠生前與其間就系爭土地已成立贈與契約，兩
      造既均不爭執系爭共識書之真正，即應據此移轉系爭土地
      與原告云云。縱使認依該系爭共識書可認原告已與陳林寶
      珠就系爭土地成立贈與契約，然該系爭共識書既在第一項
      即記載「自即日起，林陳寶珠生活費用來源由林光榮林嘉
      輝兩兄弟平均分擔」可知，縱使認原告曾因系爭共識書而
      與林陳寶珠間成立系爭土地之贈與契約，此亦應係帶有需
      負擔林陳寶珠生活費用之附負擔之贈與。
　　⒊原告與被告間業已協議由每個兄弟姊妹每人每月負擔5千元
      生活費用等情業如前述，既已由原告及被告林嘉輝以外之
      兄弟姊妹共同負擔林陳寶珠之生活費用，可見原告並未履
      行系爭共識書上所載之負擔。
　　⒋況在贈與物之權利未移轉前，贈與人本即可不具備任何理
      由，任意撤銷其贈與。陳林寶珠於生前業已委託仲介業者
      出售系爭土地中之1005地號土地乙情，為兩造所不爭執，
      且經證人即仲介業者洪士傑到庭證述綦詳，其同時證稱：
      賣的錢原本有一部分要作為林陳寶珠的養老金等語(見本
      院卷一第116頁反面)，益加可見原告未履行負責林陳寶珠
      生活費之負擔；而林陳寶珠既已著手出賣土地，可見林陳
      寶珠已無意將系爭土地贈與原告，而以出售土地之方式表
      達其撤銷上開贈與之意。
　　⒌綜上，原告既未履行贈與契約之負擔，林陳寶珠於生前亦
      已尋找仲介出賣土地而表示其無意將土地贈與原告，是原
      告自不得依贈與契約之法律關係，向被告等即林陳寶珠之
      繼承人請求移轉系爭土地。
四、綜上所述，原告依系爭共識書、贈與及繼承之法律關係，請
    求被告移轉系爭土地，均為無理由，應予駁回。
五、本件事證已臻明確，兩造其餘主張、陳述及攻擊防禦方法，
    均核與判決結果無影響，爰不再予斟酌，併此敘明。
據上論結，原告之訴為無理由，依民事訴訟法第385 條第1 項前
段、第78條，判決如主文。　　
中　　華　　民　　國　　111 　年　　9 　　月　　12　　日
                  民事第三庭    法　官　薛侑倫
正本係照原本作成。
如對判決上訴，須於判決送達後20日內向本院提出上訴狀，其未
表明上訴理由者，應於提出上訴後20日內向本院補提理由書狀（
均須按他造當事人之人數附繕本）。
如委任律師提起上訴者，應一併繳納上訴審裁判費。
中　　華　　民　　國　　111 　年　　9 　　月　　12　　日
                                書記官  沈詩雅